【裁判字號】    97,上訴,1195
【裁判日期】    970917
【裁判案由】    強盜
【裁判全文】
臺灣高等法院高雄分院刑事判決        97年度上訴字第1195號
上  訴  人  臺灣高雄地方法院檢察署檢察官
上  訴  人
即  被  告  丙○○
上  訴  人
即  被  告  乙○○
前列二人共同
指定辯護人  本院公設辯護人  李佩娟
上  訴  人
即  被  告  庚○○
                    （另案在臺灣高雄第二監獄執行中）
選任辯護人  朱立人律師
被      告  甲○○
                    （另案在臺灣高雄女子監獄執行中）
選任辯護人  劉思龍律師
上列上訴人等因被告強盜案件，不服臺灣高雄地方法院97年度訴
字第471 號中華民國97年5 月26日第一審判決（起訴案號：臺灣
高雄地方法院檢察署96年度偵字第15274 號），提起上訴，本院
判決如下：
    主  文
上訴駁回。
    事  實
一、丙○○曾因竊盜及違反毒品危害防制條例等案件，經臺灣高
    雄地方法院分別以91年度易字第2032號、92年度簡字1853號
    、91年度訴字第409 號、各判處有期徒刑6 月、6 月、1 年
    、6 月確定，並定應執行刑2 年2 月，於民國95年1 月11日
    縮刑期滿執行完畢；乙○○亦因違反毒品危害防制條例案件
    ，經本院以92年度上訴字第1609號判處有期徒刑1 年3 月確
    定，甫於94年4 月7 日縮刑期滿執行完畢（均構成累犯）。
二、緣庚○○（綽號阿協）因委託丁○○幫忙處理信用卡債務問
    題，雙方遂於95年10月20日下午1 時許，約定在高雄市○○
    區○○路與高鳳路口會面，庚○○於丁○○當日所駕駛8470
    -GU 號自小客車內，無意間發現丁○○皮包內有現金鈔票，
    丁○○遂告以該現金新台幣（下同）30萬元係友人集資請託
    其批貨購買第一級毒品海洛因，並邀約庚○○共同販賣以賺
    取差價，庚○○乃答應負責找到藥頭後，再相約交易。嗣庚○○竟將丁○○身上攜帶30萬元，及與其相約見面交易毒品
    一情，告知丙○○，丙○○再告知有共同犯意聯絡之乙○○
    ，3 人共同意圖為自己不法之所有，而基於結夥3 人攜帶兇
    器強盜之犯意聯絡，先由庚○○以電話邀約丁○○於當天下
    午3 時許，在高雄市○○區○○路與高鳳路見面，於會面後
    ，庚○○即佯稱邀請丁○○至其住處聊天吃飯，而引導丁○○將車輛停放於附近福德宮前廣場，再帶領丁○○至高雄市
    小港區○○街與旭東街口，即丙○○及乙○○事先埋伏之地
    點後，由丙○○自後方持其所有預藏之小型西瓜刀抵住丁○○之左腰際，乙○○則以將丁○○夾於腋下之黑色手提包強
    行取走等強暴方式，使丁○○不能抗拒而任由乙○○將其夾
    於腋下之黑色手提包強行取走【內含皮夾1 個（內有身分證
    1 枚、現金1,400 元）、玉手鐲2 個、行動電話2 支、黃色
    牛皮紙袋1 個（內有現金鈔票30萬元）】，得手後，丁○○
    不從，遂轉身與丙○○發生拉扯，乙○○利用此機會前往預
    先準備好藏放機車之地點而騎乘機車逃離現場，丙○○則於
    丁○○不敵逃往附近小巷之際，持上開小型西瓜刀自後追上
    乙○○之機車，2 人隨即共乘機車逃逸。另庚○○亦趁丁○○欲向警方報案而至停車場開車之隙離去，經丁○○撥打電
    話邀約庚○○出面作證，庚○○亦避不見面，始悉上情。
三、案經高雄市政府警察局小港分局報請臺灣高雄地方法院檢察
    署檢察官偵查起訴。
    理  由
壹、證據能力方面：
一、按被告以外之人於審判外之言詞或書面陳述，除法律有規定
    者外，不得作為證據；又被告以外之人於審判外之陳述，雖
    不符刑事訴訟法第159 條之1 至第159 條之4 之規定，而經
    當事人於審判程序同意作為證據，法院審酌該言詞陳述或書
    面陳述作成時之情況，認為適當者，亦得為證據。當事人、
    代理人或辯護人於法院調查證據時，知有第159 條第1 項不
    得為證據之情形，而未於言詞辯論終結前聲明異議者，視為
    有前項之同意，刑事訴訟法第159 條第1 項、第159 條之5
    定有明文。本判決所引用各項證據資料（詳後引證據）之證
    據能力，除證人即被害人丁○○於警詢中之陳述外（詳後述
    ），檢察官、被告及辯護人就本判決所引用其他審判外之言
    詞或書面陳述，知有刑事訴訟法第159 條第1 項不得為證據
    之情形，均表示無意見等語（見本院卷第131 、165 至168
    頁），而未於言詞辯論終結前聲明異議，本院審酌上開證據
    資料作成時之情況，並無任何違法取證之不適當情形，以之
    作為證據使用係屬適當，自得採為認定事實之證據。
二、按被告以外之人（包括證人、鑑定人、告訴人、被害人及共
    同被告等）於檢察事務官、司法警察官或司法警察調查中所
    為之陳述，與審判中不符時，其先前之陳述具有較可信之特
    別情況，且為證明犯罪事實存否所必要者，得為證據，刑事
    訴訟法第159 條之2 定有明文。本件證人丁○○於95年10月
    20日警詢時證稱：其到案發地點後，丙○○持1 把西瓜刀抵
    住其左腰，此時乙○○就趁機將其夾在左腋下之手提包搶走
    ，當時其與持刀之丙○○拉扯並倒地受傷等語（見警卷第11
    頁）。嗣於原審審理時證稱：其原本要去被告庚○○家吃飯
    聊天，突然2 個人出來，其中1 人即被告丙○○持類似西瓜
    刀之類之兇器，其便將手提包丟在地上，並與被告丙○○拉
    扯，之後其便將手放開，並往巷子裡跑，被告丙○○2 人即
    騎車跑掉，事後其回到現場看時，手提包已經不見等語（見
    原審卷第250 、251 頁）。是證人丁○○於警詢中及原審審
    理時之供述已有前後陳述不符之情形。本院審酌證人丁○○
    於案發後即急於找尋派出所報案等情，業據其於警詢、原審
    審理時證稱：案發當時其處於緊張狀態，跑了好幾家派出所
    報案，但因沒有管轄權，所以最後才找到桂陽派出所報案等
    語明確（見警卷第11頁、原審卷第261 頁），顯見當時證人
    確實心急如焚，是其警詢中之陳述，尚無時間慮及其陳述對
    被告丙○○等人之影響，且係在記憶猶新之情況下所為之，
    可立即反應所知，不致因時隔日久而遺忘案情；又較無來自
    被告或其他成員同庭在場之壓力而出於虛偽不實之指證，或
    事後串謀而故為迴護被告之機會，客觀上應具有較可信之特
    別情況，且亦為證明犯罪事實存否所必要，依上揭規定，其
    於95年10月20日警詢中之證言自有證據能力。
三、證人丁○○於95年10月27日警詢時證稱：其遭強盜之現金30
    萬元係友人集資請託其批貨購買第一級毒品海洛因，其遂邀
    約被告庚○○共同販賣毒品以賺取差價，並由被告庚○○尋
    找藥頭，故庚○○知悉其身上懷有鉅款，嗣因庚○○打電話
    向其表示有急事，故其方折返案發現場等語（見警卷第5 至
    8 頁）。嗣原審依法傳喚證人丁○○到庭，惟其表示恐因陳
    述致自己受刑事追訴處罰而依法就此部分拒絕證言（見原審
    卷第253 、260 頁）。本院審酌其於原審審理中已釋明該30
    萬元現金係要透過被告庚○○代為購買毒品（見原審卷第25
    3 頁），經核與其警詢所為之證述相符，足認其在警詢中所
    為陳述，具有特別可信之情況，且為證明被告丙○○等人犯
    罪存否所必要，依法亦得為證據。
貳、被告丙○○、乙○○、庚○○被訴有罪部分：
一、訊據上訴人即被告丙○○、乙○○、庚○○3 人均矢口否認
    有何結夥三人以上攜帶兇器強盜之犯行，其3 人分別辯解如
    下：
  (一)被告丙○○於原審辯稱：因丁○○積欠甲○○債務，故甲○○便叫伊代為尋找丁○○之下落，案發當日伊碰巧遇見庚○○，正當伊與庚○○閒聊時，庚○○的手機響起，伊聽見庚○○稱呼對方為「天仔」，便詢以「天仔」是否為丁○○，
    並順便請庚○○協調丁○○與甲○○間債務糾紛之事，經庚○○同意後，並表示丁○○待會兒會前往庚○○住處，故伊
    便與乙○○在庚○○家附近等候，之後伊見庚○○與丁○○
    經過，便詢以對方是否為丁○○，請丁○○隨伊前往甲○○
    處協商，因丁○○心虛抵抗，伊便與丁○○發生拉扯，此時
    ，丁○○夾在身上的手提包掉在地上，乙○○就撿起來要還
    給丁○○，但丁○○表示手提包拿走沒關係，伊便與乙○○
    拿手提包去找甲○○，發現手提包內有皮夾、手機及一疊假
    鈔，甲○○便將上開東西交由伊保管，隔2 天後伊再全部交
    給甲○○處理，是伊並未強盜等語；另於本院辯稱：手提包
    是經過丁○○同意才拿走的，伊沒有強盜財物云云。
  (二)被告乙○○於原審辯稱：當天丙○○邀約伊一同前往毆打丁○○，到達現場，丙○○告知丁○○係何人後，伊便徒手毆
    打丁○○，並與丁○○發生拉扯，嗣丁○○逃走時手提包掉
    在地上，伊將之撿起交給丙○○，請丙○○還給丁○○之後
    便騎車離去，事後丙○○表示手提包內放了一疊玩具鈔，伊
    未見有人攜帶兇器，亦未強盜丁○○等語；另於本院辯稱：
    丙○○邀伊去的時候，係要替丙○○的乾姊即甲○○處理債
    務，沒有要搶丁○○的意思，那天丁○○掉的手提包，伊要
    還他，他說不要叫伊拿去抵債就走了，沒有犯罪意思云云。
  (三)被告庚○○於原審辯稱：丁○○因欲購買毒品而與伊接洽，
    伊回絕時有看見丁○○手提包內有一疊假鈔，之後丁○○離
    開後伊又遇見丙○○，2 人閒聊時丁○○打電話過來，丙○○聽見伊稱呼電話彼端之人為「天仔」，便向伊詢問該人是
    否為丁○○，並告以丁○○積欠甲○○一事，請伊幫忙協商
    ，伊答應後丙○○便離去，之後伊向丁○○談及此事，丁○○亦不否認，此時，丙○○在其住處附近出現，並要求丁○○去見甲○○，丁○○拒絕後2 人開始發生拉扯，當時丙○○手上沒有拿東西，之後伊聽見丁○○表示手提包拿走沒關
    係，所以丙○○等人才離去，丁○○又向伊表示會跟事主講
    ，已經沒事等語後亦離去，嗣後丁○○打電話請伊前往警局
    作證，經伊拒絕並當場訓斥丁○○後，丁○○就未再找伊作
    證，是伊亦未強盜等語；另於本院辯稱：本件與伊無關，如
    果伊有參與不可能選在伊家附近犯案云云。
二、依被告等上開辯解，本件厥應審究者，係被告丙○○等3 人
    是否有攜帶兇器並以強暴方式至使被害人丁○○不能抗拒，
    而取走手提包？丁○○遭搶之手提包內財物為何？以及被告
    丙○○、乙○○、庚○○3 人對上開強盜犯行是否有不法所
    有之意圖及犯意聯絡與行為分擔？茲分述如下：
  (一)被告丙○○等3 人是否有攜帶兇器並以強暴方式至使被害人
    丁○○不能抗拒，而取走手提包？
  1.被害人丁○○於高雄市○○區○○街與旭東街口，遭被告丙○○自後方持預藏之小型西瓜刀抵住其左腰際，被告乙○○
    則以將被害人丁○○夾於腋下之黑色手提包強行取走等強暴
    方式，使被害人丁○○不能抗拒而任由被告乙○○將其夾於
    腋下之黑色手提包強行取走等情，業據證人即被害人丁○○
    於95年10月20日警詢時證稱：伊到案發地點後，丙○○持1
    把西瓜刀抵住伊左腰，此時乙○○就趁機將伊夾在左腋下之
    手提包搶走，當時伊與持刀之丙○○拉扯並倒地受傷等語明
    確（見警卷第11頁）。雖證人丁○○於原審審理時改證稱：
    伊原本要去被告庚○○家吃飯聊天，突然被告丙○○持類似
    西瓜刀之兇器出現，伊便將手提包丟在地上，並與被告丙○○拉扯，之後伊便將手放開，並往巷子裡跑，被告丙○○2
    人即騎車跑掉，事後伊回到現場看時，手提包已經不見等語
    （見原審卷第250 、251 頁）。惟本院審酌證人丁○○於案
    發後即急於找尋派出所報案等情，已如上述，顯見當時證人
    確實心急如焚，是其於警詢中之陳述，尚無時間慮及其陳述
    涉及毒品可能對己不利之影響，且又係於案發後不久所證述
    ，記憶自較深刻，可立即反應其所見聞，不致因時隔日久而
    遺忘案情，亦無來自被告等同庭在場之壓力，為迴護被告等
    或淡化警詢中於己不利之供述而事後串謀之可能，是其於95
    年10月20日警詢時之證述，自較其嗣後於原審審理時之證述
    為可採。被告庚○○選任辯護人雖聲請本院函詢台北富邦商
    業銀行查明被告庚○○是否持有該行信用卡一情，經該行消
    費金融總處以97年8 月21日北富消金作管字第0370號函覆：
    庚○○並無向該行申辦信用卡使用等語（見本院卷第152 頁
    ），而認證人丁○○上開警詢稱：庚○○說他欠卡債要伊幫
    他向銀行協商，後來將1 張富邦銀行信用卡及其身分證與遲
    繳證明單交給伊處理云云（見警卷第8 、10頁），顯與事實
    不符，足見上開警詢之陳述，均不足採等語。惟按證人之陳
    述部分前後不符，或相互間有所歧異時，究竟何者為可採，
    法院仍得本其自由心證予以斟酌，非謂一有不符或矛盾，即
    認其全部均為不可採信（最高法院95年度台上字第5513號判
    決意旨參照）。證人丁○○雖於上開警詢就被告庚○○持有
    富邦銀行信用卡一節，所為之陳述與事實不符，然其遽然遭
    到被強盜情事，其驚惶失措自可想見，且因事發突然，致其
    對發卡銀行之記憶有誤，對其細節並無關緊要者之出入，尚
    難謂其證詞具有重大瑕疵，而全然不可採信。本院審酌其就
    主要事實亦即遭被告等強盜等情之證述，尚稱前後一貫，仍
    應認具有憑信性，足堪採信。
  2.又原審依職權勘驗案發當時監視錄影光碟，其中14時57分55
    秒至14時58分01秒，被告庚○○與證人丁○○出現後，被告
    乙○○即尾隨在其2 人身後。嗣於14時59分04秒至25秒，當
    被告丙○○與證人丁○○2 人相鄰且不停移動腳步時，被告
    乙○○即騎乘機車並載運證人丁○○之黑色手提包離去，嗣
    證人丁○○往畫面右上方奔跑離去時，被告丙○○亦手持一
    把刀刃往被告乙○○離去之方向離開等情，有原審勘驗筆錄
    在卷可稽（見原審卷第330 頁）。由上開勘驗筆錄可見，證
    人丁○○與被告丙○○尚在拉扯時，其手提包早已遭被告乙○○取走，嗣證人丁○○不敵逃走後，被告丙○○持刀隨即
    跟隨被告乙○○後方而離去；此不僅與證人丁○○於原審審
    理時證稱：伊見被告丙○○持類似西瓜刀之兇器出現後，就
    將手提包丟在地上並與之發生拉扯，之後伊放手跑到旁邊巷
    子，被告丙○○等2 人就騎機車離開，待伊回到現場發現手
    提包已經不在等語（見原審卷第250 、251 頁）之時間先後
    順序不符，亦與被告丙○○所辯：伊與丁○○發生拉扯時，
    丁○○夾在身上的手提包掉在地上，原本乙○○要撿起來還
    給丁○○，但丁○○表示手提包拿走沒關係，之後伊放手後
    ，丁○○隨即跑走云云（見原審卷第178 、271 頁）；被告
    乙○○所辯：當證人丁○○與丙○○拉扯後隨即跑掉，丙○○向伊表示地上有一個手提包，伊便將之撿起，並交由丙○○還給證人丁○○云云（見原審卷第153 、282 頁）；以及
    被告庚○○所辯：丙○○要求丁○○去見甲○○，丁○○拒
    絕後2 人開始發生拉扯，當時丙○○手上沒有拿東西，丁○○則一手與丙○○拉扯，另一手則將手提包放在地上，之後
    伊聽見丁○○表示手提包拿走沒關係，所以丙○○等人才離
    去云云（見原審卷第193 、288 至290 頁）等3 人之辯詞均
    不相符。從而，由證人丁○○上開警詢、原審中所證、被告
    丙○○等人所辯以及監視錄影畫面之勘驗筆錄相互勾稽比對
    ，自應以證人丁○○於95年10月20日警詢時所證稱：伊到案
    發地點後，丙○○持1 把西瓜刀抵住伊左腰，此時乙○○就
    趁機將伊夾在左腋下之手提包搶走，當時伊與持刀之丙○○
    拉扯並倒地受傷等語（見警卷第11頁），較符合監視錄影畫
    面所呈現之客觀情狀之事實。至於被告丙○○所持之刀械究
    係西瓜刀或水果刀，因未扣案，故無法明確認定，而證人丁○○於警詢係指稱「西瓜刀」，惟於原審審理時則陳稱：「
    類似西瓜刀之兇器」，有如前述，前後並不一致；參酌被告
    丙○○於本院已自承係持小型西瓜刀等語（見本院卷第129
    頁），與原審勘驗之監視錄影畫面顯示之刀械，尚難謂有何
    不合，自應以被告丙○○之供述為可採，附此敘明。
  3.被告丙○○於案發當時攜有小型西瓜刀1 把等情，已如前述
    ，經核與卷附監視錄影翻拍照片尚稱相符（見警卷第54、60
    頁）。又被告丙○○持上開小型西瓜刀強盜證人丁○○手提
    包等情，業據證人丁○○於95年10月20日警詢時證述明確，
    亦如上述，佐以證人丁○○與被告丙○○發生拉扯並離去後
    ，被告丙○○即手持1 把刀械往被告乙○○方向離去等情，
    有原審依職權勘驗案發現場監視錄影光碟第14時59分17秒至
    25秒之勘驗筆錄在卷可按（見原審卷第330 頁），足認被告
    丙○○當時顯無時間再返回草叢去拾回其所謂已丟棄之刀械
    ，益徵被告丙○○於案發當時確手持小型西瓜刀強盜證人丁○○一節，應可確認。故被告丙○○辯稱：丁○○出現時，
    伊已將小型西瓜刀丟至附近草叢，是伊與丁○○拉扯時，手
    上並未持刀云云；被告乙○○、庚○○於原審審理時辯稱：
    當時未見被告丙○○持有刀子云云，應係飾卸自身刑責及迴
    護被告丙○○之詞，均不足採信。
  4.綜上所述，被告丙○○自後方持預藏之小型西瓜刀抵住丁○○左腰際，被告乙○○則以將丁○○夾於腋下之黑色手提包
    強行取走等強暴方式，使丁○○不能抗拒而任由被告等人將
    其夾於腋下之黑色手提包強行取走之事實，堪可認定。
  (二)證人丁○○遭搶之手提包內財物為何？
  1.證人丁○○遭搶之上開黑色手提包內含皮夾1 個（內有身分
    證1 枚、現金1,400 元）、玉手鐲2 個、行動電話2 支、黃
    色牛皮紙袋1 個（內有現金鈔票30萬元）等情，業據證人丁○○於原審審理時證述明確（見原審卷第253 頁）。而上開
    現金30萬元係證人丁○○欲委託被告庚○○代為購買毒品以
    賺取差價之事實，業據證人丁○○於95年10月27日警詢時證
    述在卷（見警卷第5 、6 頁），經核與證人即同案被告庚○○於原審審理時證稱：丁○○邀約伊一同合作購買毒品等語
    相符（見原審卷第293 頁）。本院審酌證人丁○○於警詢、
    原審審理時之證述均一致，且證人丁○○於遭搶後旋急於找
    尋派出所報案等情，已如上述，衡之常理，倘證人丁○○遭
    搶之物品係假鈔，其當無甘冒誣告及使用偽造貨幣之風險，
    甚自承意圖購毒販賣之情而於第一時間即前往警局報案之理
    。再參以一般毒品交易，買賣雙方為免遭人欺騙，均會待確
    認交易毒品及鈔票之真偽後，方一手交錢一手交貨而銀貨兩
    訖，本件證人丁○○既有毒品前科，就此交易方式自知之甚
    詳，自無甘冒殺身之禍持此偽鈔而前往交易大量毒品之可能
    ，故其證述遭搶之手提包內含皮夾1 個（內有身分證1 枚、
    現金1,400 元）、玉手鐲2 個、行動電話2 支、黃色牛皮紙
    袋1 個（內有現金鈔票30萬元）等情，應堪信為真實。
  2.被告丙○○固辯稱：伊取走丁○○之手提包內僅有丁○○之
    證件、皮夾、手機及玩具假鈔，並無現金及玉手鐲云云；被
    告庚○○則辯稱：伊看見丁○○之手提包內有一疊玩具假鈔
    ，做的很假，丁○○並邀約伊一同合作以假鈔購買毒品云云
    。惟就該假鈔之型式，置放方式一節，被告丙○○供稱：該
    假鈔均裝在牛皮紙袋內，內容係面額2,000 元之玩具假鈔1
    本，1,000 元之玩具假鈔2 本，上面均有寫玩具便條紙，背
    面係空白，但丁○○將最後1 張假鈔翻面，使人誤以為係真
    鈔云云（見原審卷第272 、273 頁），被告庚○○則供稱：
    丁○○將手提包攤開時，伊很自然的就看見裡面係1 疊1,00
    0 元面額之玩具假鈔，丁○○嗣後有要求與伊合作一同以假
    鈔購買毒品，惟遭伊拒絕云云（見原審卷第292 、293 頁）
    。是其2 人就假鈔之型式，置放方式之供述均不一致，顯難
    採信，且其2 人之供述亦與證人即同案被告甲○○於原審審
    理時證稱：伊看見之玩具鈔係放置於塑膠手提袋內，外面並
    無包裝，且全部放置於一起，只有1 疊等語不符（見原審卷
    第297 至301 頁）。況苟如被告庚○○所辯：丁○○攤開手
    提包時，其很自然的就看見裡面係1 疊1,000 元面額之玩具
    假鈔，則證人丁○○持此易於分辨之假鈔前往交易毒品，豈
    不立即遭人拆穿而橫遭殺身之禍？是被告丙○○、庚○○上
    開所辯，不僅互不相符，亦與常理有違，顯係事後飾卸之詞
    ，不足採信。
  3.至證人即同案被告甲○○於原審審理時雖證稱：當天被告丙○○約伊在超商門口見面，並取出1 只服飾店之塑膠袋供伊
    指認是否為積欠伊債務之丁○○，伊看見塑膠袋內有皮夾、
    手機及一疊玩具假鈔等語（見原審卷第297 至298 頁）。惟
    此即與證人丁○○證稱：伊遭搶皮夾、手機、玉手鐲、現金
    等物係裝載於黑色手提包內等語不符，亦與被告丙○○、庚○○所供稱假鈔之型式、態樣及置放方式等有異；縱認證人
    甲○○真係見到一疊假鈔，惟其於案發當時並不在現場，係
    事後被告丙○○打電話邀約其在某超商門口見面（詳後述）
    ，是其所見是否即為證人丁○○遭搶之物品，亦非無疑，自
    不得僅以其事後之見聞即遽為有利於被告丙○○等人之推論
    。
  4.綜上所述，證人丁○○遭搶之上開黑色手提包內含皮夾1 個
    （內有身分證1 枚、現金1,400 元）、玉手鐲2 個、行動電
    話2 支、黃色牛皮紙袋1 個（內有現金鈔票30萬元）等情，
    應可確認無疑。
  (三)被告丙○○、乙○○、庚○○3 人對上開強盜犯行是否有犯
    意聯絡以及行為分擔？
  1.按共同實施犯罪行為之人，在合同意思範圍以內，各自分擔
    犯罪行為之一部，相互利用他人之行為，以達其犯罪之目的
    者，即應對於全部所發生之結果負責（最高法院28年上字第
    3110號判例意旨參照），申言之，行為分擔不以每一階段均
    有參與為必要，倘具有相互利用其行為之合同意思者，仍應
    負共同正犯之責。又共同正犯之意思聯絡，原不以數人間直
    接發生者為限，即有間接之聯絡者，亦包括在內，且不限於
    事前有所協議，即僅於行為當時有共同犯意之聯絡者，亦屬
    之（最高法院77年台上字第2135號判例、79年台上字第1613
    號判決意旨參照），合先敘明。
  2.本件被告丙○○、乙○○於上開時、地，由被告丙○○持預
    藏之小型西瓜刀抵住丁○○左腰際，被告乙○○則強行將其
    夾於腋下之黑色手提包取走之事實，業如上述，被告乙○○
    固於原審辯稱：當天丙○○邀約伊一同前往毆打丁○○，到
    達現場，丙○○告知丁○○係何人後，伊便徒手毆打丁○○
    ，並與丁○○發生拉扯，嗣丁○○逃走時手提包掉在地上，
    伊將之撿起交給丙○○，請丙○○還給丁○○之後便騎車離
    去，伊並未參與強盜云云。惟此不僅與案發現場監視錄影畫
    面所呈現：被告乙○○先尾隨丁○○，嗣於被告丙○○與丁○○2 人拉扯時，被告乙○○即騎乘機車並載運丁○○之黑
    色手提包離去，嗣丁○○往畫面右上方奔跑離去時，被告丙○○亦手持一把刀械往被告乙○○離去之方向離開等情不符
    ，有原審勘驗筆錄在卷可稽（見原審卷第330 頁），且被告
    乙○○苟係應被告丙○○之邀而前往毆打丁○○，其當無任
    由被告丙○○與丁○○尚在拉扯之際，即騎乘機車載運丁○○手提包先行離去之理。再參以被告丙○○、乙○○於丁○○前往案發地點之前，早已在當地埋伏等待等情，此亦為被
    告丙○○所不否認，並有原審勘驗案發現場監視錄影光碟之
    勘驗筆錄附卷可佐（見原審卷第329 、330 頁），足認被告
    丙○○、乙○○於下手之際，即對強盜丁○○手提包內現金
    一事有犯意聯絡至明，故其2 人方於丁○○現身之前，即早
    已在現場埋伏，並推由丙○○以持預藏之小型西瓜刀抵住丁○○左腰際之方式，使丁○○不能抗拒，再由被告乙○○將
    丁○○夾於腋下之黑色手提包強行取走，而共同完成強盜之
    目的。從而，被告乙○○上開所辯，顯係事後卸責之詞，亦
    不足採。
  3.另被告庚○○因得知丁○○欲購買毒品而懷有30萬元鉅款，
    偽稱有急事而將丁○○找回案發現場，再由被告丙○○、乙○○持刀於前往庚○○住處之路上埋伏並下手行搶，被告庚○○並於事後趁隙離開等情，業據證人丁○○於警詢時證述
    在卷（見警卷第5 至8 頁），就此，被告庚○○固於原審及
    本院辯稱：伊僅係幫忙協商被告丙○○與丁○○間之債務糾
    紛，並未參與強盜行為，當天伊在高雄市○○區○○路與高
    鳳路附近巧遇丙○○，2 人閒聊時剛好丁○○打電話過來，
    丙○○聽見其稱呼電話彼端之人為「天仔」，便向其詢問該
    人是否為丁○○，並告以丁○○積欠甲○○一事，請伊幫忙
    協商，之後丙○○就突然在伊住處附近出現，伊有聽見丁○○向丙○○等人表示可以取走手提包云云。惟查，被告庚○○與被告丙○○於90、91年間在監獄認識，出獄後雙方即未
    再連絡，被告丙○○亦不知被告庚○○住處等情，業據被告
    庚○○於原審供承在卷（見原審卷第294 、295 頁），衡之
    常理，綽號「天仔」之人所在多有，本件被告庚○○、丙○○2 人既不熟識，且於出獄後亦未曾往來，被告丙○○當不
    知被告庚○○與證人丁○○認識一事，是被告丙○○如何僅
    從被告庚○○於電話中稱呼對方係「天仔」即聯想到該「天
    仔」係其所欲尋找之「丁○○」？此即與常理不合。且被告
    丙○○既不知被告庚○○住處，倘非被告庚○○所告知，其
    又何能得知證人丁○○會前往庚○○住處，而事先持小型西
    瓜刀在被告庚○○家附近即案發地點等候埋伏？再參以被告
    庚○○因證人丁○○委託其代為尋找貨主以購買毒品，因而
    得知證人丁○○有現金30萬元等情，已如上述，且證人丁○○於原審審理時亦證稱：伊當天與庚○○見了2 次面，第一
    次係返還信用卡予庚○○，第二次則係請庚○○幫忙找人購
    買毒品等語明確（見原審卷第260 頁），足認被告庚○○因
    得知證人丁○○欲購買毒品而懷有30萬元鉅款，故邀由有犯
    意聯絡之被告丙○○、乙○○，推由被告庚○○以介紹購買
    毒品之貨主為由邀出丁○○，再由被告丙○○、乙○○持刀
    於前往庚○○住處之路上埋伏並下手行搶，是被告庚○○雖
    未親自下手為強盜之行為，惟其與被告丙○○、乙○○有犯
    意聯絡及行為分擔，依前述判例及判決意旨所述，並不影響
    被告庚○○之共同正犯關係甚明。
  4.綜上所述，被告丙○○、乙○○、庚○○3 人共同謀議以持
    刀強盜丁○○之財物，推由被告庚○○將丁○○邀出，再由
    被告丙○○、乙○○持刀下手行搶，其3 人就上開強盜犯行
    ，有犯意聯絡及上開行為之分擔等情，均堪認定。
  (四)被告丙○○等3 人是否有不法所有之意圖？
    查被告丙○○、乙○○、庚○○3 人共同謀議以持刀強盜丁○○之財物，推由被告庚○○將丁○○邀出，再由被告丙○○持預藏之小型西瓜刀抵住丁○○左腰際，被告乙○○則出
    手將丁○○夾於腋下之黑色手提包強行取走等強暴方式，使
    丁○○不能抗拒而任由被告等人將其夾於腋下之黑色手提包
    強行取走之事實，業經本院認定如前，而被告丙○○與丁○○尚在拉扯之際，被告乙○○即已騎乘機車並載運丁○○之
    黑色手提包離去，嗣丁○○奔跑離去時，被告丙○○並未追
    趕，而手持1 把刀械往被告乙○○離去之方向離開等情，亦
    有原審勘驗筆錄附卷足憑，已如上述。衡之常理，倘被告丙○○、乙○○果係要帶走證人丁○○以處理其與甲○○間之
    債務問題，被告乙○○實無在被告丙○○尚與證人丁○○拉
    扯之際，即取走證人丁○○之手提包而先行離開之理；又苟
    如被告丙○○所辯，其取走手提包是要交給同案被告甲○○
    指認，惟僅以1 只手提包，如何證明該只手提包確係證人丁○○所有？且被告丙○○於取得證人丁○○手提包當下，又
    如何得知手提包內確含有丁○○之證件以供同案被告甲○○
    指認？足認被告丙○○、乙○○搶取證人丁○○手提包之目
    的，應非將之交予同案被告甲○○之意思。再參以被告丙○○事後並未將搶得之現金30萬元交付予同案被告甲○○以抵
    償丁○○積欠甲○○債務一節，業據證人即同案被告甲○○
    於原審審理時證述在卷（見原審卷第296 至302 頁），益徵
    被告丙○○等3 人於強盜證人丁○○手提包之初，即有將手
    提包內現金30萬元據為己有之不法所有意圖至明。故被告丙○○辯稱：因丁○○積欠甲○○債務，故甲○○便叫伊代為
    尋找丁○○之下落，案發當日伊原本係請丁○○隨伊前往甲○○處協商，因丁○○心虛抵抗，2 人才發生拉扯，過程中
    丁○○的手提包掉在地上，原本乙○○撿起來要還給丁○○
    ，但丁○○表示手提包拿走沒關係，伊便將手提包交給甲○○指認云云；被告庚○○辯稱：伊僅代為丙○○協商丁○○
    與甲○○間之債務問題云云，均係事後卸責之詞，不足採信
    。被告丙○○、乙○○指定辯護人雖舉證人即曾查獲被告甲○○之警員戊○○於本院到庭證稱：伊當時查獲甲○○與另
    1 人攜帶安非他命，因她身上有傷，伊問她為何受傷？她說
    被人打，因她受託去買毒品，被人用冰糖將錢騙走，毒品沒
    買到，所以被出錢的人押去打，故要找人去談判，要回她的
    錢，她只說要找人，但沒有說要找何人等語（見本院卷第16
    0 至162 頁），從證人戊○○上開證言，只能證明被告甲○○曾向他陳述因購買毒品糾紛被騙錢，要去找人談判要回她
    的錢而已，至於要去找何人？與本件強盜案有何關聯，均無
    法證明，且被告甲○○堅詞否認有向證人戊○○為上開陳述
    ，並稱當時伊身上並未受傷等語（見本院卷第162 頁），是
    被告丙○○辯稱：確實是甲○○委託伊去處理這件事情云云
    ，即無足採。被告丙○○、乙○○指定辯護人又聲請傳訊證
    人己○○欲證明其曾由被告丙○○陪同與甲○○見面，商討
    甲○○委託渠等去向丁○○討債之事一情。惟證人己○○僅
    證稱曾與甲○○約見面，商討一些事情，當時被告丙○○有
    陪他去，至於談論何事？甲○○有無委託丙○○去處理糾紛
    等情，均陳稱不瞭解或擔心陳述會對其不利，故拒絕作證等
    語（見本院卷第163 至164 頁），因其依刑事訴訟法第181
    條規定拒絕證言，自無法為被告丙○○有利之證述，且被告
    甲○○一再否認有委託被告丙○○去處理任何債務，亦與證
    人己○○之證述一致（見本院卷第164 至165 頁），益徵被
    告丙○○上開所辯，並無任何事證足佐，委難信為真實。
  (五)末按強盜罪之強暴、脅迫，祇須抑壓被害人之抗拒或使被害
    人身體上、精神上，處於不能抗拒之狀態為已足，其暴力縱
    未與被害人身體接觸，仍不能不謂有強暴、脅迫行為。又刑
    法上之搶奪罪，其為奪取他人所有物雖與強盜罪無殊，但搶
    奪行為僅指乘人不及抗拒而為奪取者而言，如果施用強暴脅
    迫使人不能抗拒而為奪取，即應成立強盜之罪。至所謂強暴
    脅迫手段，祇須抑壓被害人之抗拒，足以喪失其意思自由為
    已足，最高法院22年上字第317 號、20年非字第84號分別著
    有判例可資參照。本件依證人丁○○證述之上開情節，於案
    發時，被告丙○○、乙○○突然出現，且被告丙○○更手持
    小型西瓜刀抵住證人丁○○之左腰，隨時均有可能傷害證人
    丁○○，是證人丁○○致生之危險即在眼前，其意思自由顯
    已遭到壓抑，在客觀上亦顯已致證人丁○○不能抗拒無疑。
    故縱令證人丁○○嗣後有反抗之行為，仍於無礙強盜罪之成
    立。
  (六)綜上所述，本件事證已臻明確，被告丙○○、乙○○、庚○○結夥3 人攜帶兇器強盜之犯行，均堪認定，應予依法論科
    。
三、按刑法第321 條第1 項第3 款規定所謂之兇器，其種類並無
    限制，凡客觀上足對人之生命、身體、安全構成威脅，具有
    危險性之兇器均屬之（最高法院79年度台上字第5253號判例
    意旨參照）。本件被告丙○○所持之小型西瓜刀，雖未扣案
    ，但一般西瓜刀均質地堅硬、刀鋒銳利，應足以殺傷人生命
    、身體，顯為具有危險性之兇器無疑。故核被告丙○○、乙○○、庚○○3 人所為，均係犯刑法第330 條第1 項之結夥
    3 人以上攜帶兇器之加重強盜罪。被告3 人間，就上開加重
    強盜之犯行，有犯意聯絡及行為分擔，均為共同正犯。又被
    告丙○○曾因竊盜及違反毒品危害防制條例等案件，經臺灣
    高雄地方法院分別以91年度易字第2032號、92年度簡字1853
    號、91年度訴字第409 號、各判處有期徒刑6 月、6 月、1
    年、6 月確定，並定應執行刑2 年2 月，於95年1 月11日縮
    刑期滿執行完畢；被告乙○○亦因違反毒品危害防制條例案
    件，經本院以92年度上訴字第16 09 號判處有期徒刑1 年3
    月確定，甫於94年4 月7 日縮刑期滿執行完畢等情，有臺灣
    高等法院被告前案紀錄表1 份附卷可參，其2 人於前開有期
    徒刑執行完畢後5 年內，故意再犯本件有期徒刑以上之罪，
    均為累犯，均應依刑法第47條第1項 之規定加重其刑。
四、原審認被告丙○○、乙○○、庚○○3 人罪證明確，因而適
    用刑法第28條、第330 條第1 項、第47條第1 項之規定，並
    審酌被告丙○○等3 人正值青壯，不知憑一己之力謀生，竟
    結夥3 人持兇器強取他人之財物，嚴重危害他人人身安全及
    社會治安，造成社會人心之不安，犯罪情節非輕，且於犯後
    均矢口否認強盜犯行，態度不佳，及其犯罪動機、手段、犯
    罪所生之危害等一切情狀，分別量處被告丙○○、乙○○各
    有期徒刑8 年；被告庚○○有期徒刑7 年6 月，以示懲儆。
    並敘明被告3 人為上開行為時，雖均在96年4 月24日以前，
    惟渠3 人所犯刑法第330 條之罪，依中華民國九十六年罪犯
    減刑條例第3 條第1 項第15款規定，尚不得予以減刑。至被
    告丙○○持以作案之小型西瓜刀1 把業已滅失等情，亦據被
    告丙○○供承在卷（見警卷第17、52頁、本院卷第129 頁）
    ，爰不另予宣告沒收。核其此部分認事用法，尚無不合，量
    刑亦稱妥適，檢察官上訴意旨，猶執陳詞，認原審對上開被
    告3 人量刑允當，被告等3 人竟仍提起上訴，請求改判無罪
    ，顯見渠等犯後仍無悔悟之意，原審量刑已不足以對被告等
    3 人產生懲儆之效云云，指摘原判決此部分不當，及被告等
    3 人上訴意旨，仍執陳詞，均否認犯罪，指摘原判決此部分
    不當，均為無理由，應予駁回。
參、被告甲○○被訴無罪部分：
一、公訴意旨另以：被告甲○○與同案被告丙○○、乙○○、庚○○3 人共同基於意圖為自己不法所有之犯意聯絡，先由被
    告庚○○以電話邀約被害人丁○○於95年10月20日下午3 時
    許，在高雄市○○區○○路與高鳳路見面，於會面後，被告
    庚○○即佯稱邀請丁○○至其住處聊天，而引導丁○○將車
    輛停放於附近福德宮前廣場，再帶領丁○○至高雄市○○區
    ○○街與旭東街口，即被告丙○○及乙○○事先埋伏之地點
    ，再由被告丙○○持預藏之西瓜刀抵住丁○○之腰際，被告
    乙○○則趁丁○○與被告丙○○搏鬥時，奪取丁○○所有之
    手提包，內有皮夾1 個（內有身分證1 枚、現金1,400 元）
    、玉手鐲2 個、行動電話2 支、黃色牛皮紙袋1 個（內有現
    金30萬元），得手後，被告丙○○及乙○○隨即共乘機車逃
    逸，另被告庚○○則趁隙離去現場，因認被告甲○○與上開
    3 人共同犯刑法第330 條第1 項之加重強盜罪嫌云云。
二、按犯罪事實應依證據認定之，無證據不得認定犯罪事實；不
    能證明被告犯罪者，應諭知無罪之判決，刑事訴訟法第154
    條第2 項、第301 條第1 項分別定有明文。次按告訴人之告
    訴，係以使被告受刑事訴追為目的，是其陳述是否與事實相
    符，仍應調查其他證據以資審認（最高法院51台上字第1300
    號判例意旨參照）。又刑事訴訟法第161 條已於91年2 月8
    日修正公布，其第1 項規定：檢察官就被告犯罪事實應負舉
    證責任，並指出證明之方法，因此檢察官對於起訴之犯罪事
    實，應負提出證據及說服之實質舉證責任，倘所提出之證據
    不足為被告有罪之積極證明，或其指出證明之方法，無從說
    服法院以形成被告有罪之心證，基於無罪推定之原則，自應
    為被告無罪判決之諭知，最高法院92年度臺上字第128 號判
    例意旨可資參照。
三、公訴意旨認被告甲○○涉有此部分加重強盜之犯行，無非係
    以證人丁○○證述被告甲○○曾交還其遭搶之皮夾及證件，
    以及同案被告丙○○供述於案發後有與被告甲○○見面等為
    其論據。訊據被告甲○○堅詞否認有何共同加重強盜之犯行
    ，於原審辯稱：丙○○於某日打電話宣稱其遇見丁○○，要
    伊前往某超商指認，到該處後丙○○有拿1 個皮夾內含丁○○之證件供伊指認，此外並有1 個手提包內含手機以及玩具
    假鈔，丙○○並告知係丁○○要以假鈔向其購買毒品，雙方
    發生拉扯後，丁○○之手提包掉在地上，丙○○就將之拾起
    以供伊指認，經伊指認後即將上開物品均還給丙○○。隔幾
    天後，伊有向丙○○拿取丁○○之皮夾、證件，準備拿去還
    給丁○○，伊並未參與強盜云云；另於本院辯稱：這件事我
    從頭到尾都不知情，事後他們才告訴我的等語。
四、經查，同案被告即證人丙○○於原審審理時證稱：甲○○有
    委託伊代為尋找丁○○下落，但甲○○並未說找到丁○○後
    要押著丁○○去見甲○○。當天自伊遇見丁○○並與之發生
    拉扯到取走丁○○皮包之間，伊均未曾與甲○○連絡，是事
    後才連絡甲○○到超商見面，並拿丁○○之皮夾、證件等物
    供甲○○指認等語明確（見原審卷第274 至276 頁）。同案
    被告乙○○則證稱：伊不認識在庭之甲○○，案發當時到丁○○離開之間，伊未曾見甲○○出現等語（見原審卷第282
    、283 頁）。同案被告即證人庚○○亦證稱：伊在案發地點
    未見甲○○在場等語（見原審卷第289 頁）。是依其3 人之
    供述，本件被告甲○○確實不在案發現場等情，應可確認。
    另參諸證人丁○○證稱：伊係積欠綽號小陳之男子債務，甲○○只是中間人，後來伊與小陳約好在六合路某咖啡廳還錢
    ，甲○○亦前往該咖啡廳，並返還伊遭搶之皮夾、證件，伊
    有問甲○○為何持有伊皮夾，但甲○○回答什麼伊忘了等語
    （見原審卷第257 頁），再佐以被告甲○○未曾出現在案發
    現場一節，倘其真與被告丙○○等人就上開強盜犯行有犯意
    聯絡及行為分擔，其自無將證人丁○○遭搶之皮夾證件等物
    於事後返還予丁○○，以增加遭人懷疑其參與強盜行為之必
    要，足認本件被告甲○○確係於事後始知悉證人丁○○遭搶
    之情，應可確認。此外，本件復查無任何通聯記錄或其他積
    極證據以證明被告甲○○於案發當時與同案被告丙○○等人
    就強盜犯行有何犯意聯絡，自不得僅以被告甲○○曾委託同
    案被告丙○○尋找丁○○，以及事後取得並返還丁○○皮夾
    、證件等情即遽認其有參與共同強盜之犯行。
五、綜上所述，本件檢察官所舉事證，尚不能積極證明被告甲○○與同案被告丙○○、乙○○、庚○○等人有何強盜之犯意
    聯絡及行為分擔，其間尚存有合理之懷疑，本院無從獲致有
    罪判決之確切心證，依前引法文規定及判例意旨，被告甲○○犯罪既屬不能證明，自應為無罪之諭知。
六、原審因而以不能證明被告甲○○共同涉犯刑法第330 條第1
    項之加重強盜罪嫌，而為被告甲○○無罪之諭知，核無違誤
    ；檢察官上訴意旨，猶執陳詞，指摘原判決此部分不當，求
    為有罪之判決，參酌最高法院91年度台上字第5846號判決意
    旨：「法院固得依職權調查證據，但並無蒐集證據之義務。
    蒐集證據乃檢察官或自訴人之職責，事實審法院應以調查證
    據為其主要職責，其調查之範圍，亦以審判中所存在之一切
    證據為限，案內不存在之證據，即不得責令法院為發現真實
    ，應依職權從各方面蒐集證據。」之意旨，並無確切事證以
    實其說，故其此部分上訴亦為無理由，應予駁回。
據上論結，應依刑事訴訟法第368條，判決如主文。
本案經檢察官方娜蓉到庭執行職務。
中    華    民    國    97    年    9     月    17    日
                  刑事第九庭    審判長法  官  莊秋桃
                                      法  官  謝宏宗
                                      法  官  裕斗
以上正本證明與原本無異。
除被告甲○○不得上訴外，如不服本判決應於收受本判決後10日
內向本院提出上訴書狀，其未敘述上訴理由者，並得於提起上訴
後10日內向本院補提理由書狀（均須按他造當事人之人數附繕本
）「切勿逕送上級法院」。
中    華    民    國    97    年    9     月    17    日
                                      書記官  張宗芳
附錄本判決論罪科刑法條：
中華民國刑法第330 條
（加重強盜罪）
犯強盜罪而有第321 條第1 項各款情形之一者，處7 年以上有期
徒刑。
前項之未遂犯罰之。


司法院資訊處製作；財團法人民間司法改革基金會備份。
